---
title: "Interpolasi Hujan dengan Metode Kriging"
author: "Andi K. Herlan"
output: html_notebook
editor_options: 
  chunk_output_type: inline
---

Catatan ini merupakan notebook bahasa R pertama saya, dibuat dengan [R Markdown](http://rmarkdown.rstudio.com) Notebook. Kamu juga bisa membuatnya sendiri dengan mengunjungi laman berikut: Memulai R Notebook. 

## Interpolasi Hujan dengan Metode Kriging

Library yang dibutuhkan:
```{r library}
library(rgdal)
library(gstat)
```

Memuat data hujan
```{r data hujan}
z <- gzcon(url("http://colby.edu/~mgimond/Spatial/Data/precip.rds"))
P <- readRDS(z)
```

Memuat peta batas Texas
```{r data peta}
z <- gzcon(url("http://colby.edu/~mgimond/Spatial/Data/texas.rds"))
W <- readRDS(z)
```

Mengganti dan memperluas batas titik-titik hujan dengan batas peta Texas
```{r batas titik jadi batas peta}
P@bbox <- W@bbox
```

Menyisipkan data X and Y ke P
```{r tambah kolom XY ke P}
P$X <- coordinates(P)[,1]
P$Y <- coordinates(P)[,2]
```

Membuat model variogram menggunakan `gstat::variogram()`
```{r}
f.1 <- as.formula(Precip_in ~ X + Y) 
var.smpl <- variogram(f.1, P, cloud = FALSE, cutoff=1000000, width=89900)

dat.fit  <- fit.variogram(var.smpl, fit.ranges = FALSE, fit.sills = FALSE,
                          vgm(psill=14, model="Sph", range=590000, nugget=0))
```

Plot berikut mengizinkan kita mengasesi *fit*-nya
```{r}
plot(var.smpl, dat.fit, xlim=c(0,1000000))
```

## Generate Kriged Surface

Mendefinisikan model trend yang digunakan
```{r}
f.1 <- as.formula(Precip_in ~ X + Y) 
```

Perform the krige interpolation (note the use of the variogram model created in the earlier step)
```{r}
dat.krg <- krige( f.1, P, grd, dat.fit)
```

Konversikan kriged surface menjadi sebuah objek raster untuk dikliping dengan peta batas wilayah
```{r}
r <- raster(dat.krg)
r.m <- mask(r, W)
```

## Plotkan Peta
```{r}
tm_shape(r.m) + 
  tm_raster(n=10, palette="RdBu", auto.palette.mapping=FALSE, 
            title="Predicted precipitation \n(in inches)") +
  tm_shape(P) + tm_dots(size=0.2) +
  tm_legend(legend.outside=TRUE)
```

## Nilai Varian
```{r}
r <- raster(dat.krg, layer="var1.var")
r.m <- mask(r, W)
```

## Plotkan Peta Varian
```{r}
tm_shape(r.m) + 
  tm_raster(n=7, palette ="Reds",
            title="Variance map \n(in squared inches)") +tm_shape(P) + tm_dots(size=0.2) +
  tm_legend(legend.outside=TRUE)
```

## Referensi
Maggy's Note on [his Github Page](https://mgimond.github.io/Spatial/interpolation-in-r.html)
